【裁判字號】    90,易,114
【裁判日期】    900620
【裁判案由】    詐欺
【裁判全文】
臺灣板橋地方法院刑事判決                            九十年度易字第一一四號
    公  訴  人  臺灣板橋地方法院檢察署檢察官
    被      告  己○○
                丁○○
右列被告因詐欺案件，經檢察官提起公訴（八十八年度偵續字第一五八號），本院判
決如左：
    主  文
己○○、丁○○共同連續幫助意圖為自己不法之所有，以詐術使人將本人之物交付，
各處有期徒刑陸月，如易科罰金，均以每日參佰元折算壹日。
    事  實
一、己○○（原名「游進福」，前於民國八十九年三月間因違反水利法案件，經臺灣
    高等法院判處有期徒刑八月，緩刑五年）與其妻丁○○，分別為福旺機械工程有
    限公司及福運機械工程有限公司（以下簡稱「福旺公司」、「福運公司」）之負
    責人，明知福旺、福運公司及其友人乙○○、丙○○夫婦（其共同詐欺犯行業經
    臺灣高等法院以八十九年度上訴字第四三○號刑事判決有罪在案，現上訴最高法
    院審理中）所經營之祥蒞企業有限公司（原名祥蒞印刷事業有限公司，以下簡稱
    「祥蒞公司」）於八十七年二月間均已財務困難，短期內無償債能力，且知雙方
    無業務往來，為能週轉皆長期互開對方支票各持向銀行或民間金主融資，復於八
    十七年一、二月間受乙○○、丙○○囑咐今後若有甲○○等金主來電查詢由伊借
    用之福旺、福運公司支票來源，應稱均係業務往來票據，而得知乙○○、丙○○
    二人欲持其借開之福旺或福運公司向甲○○等金主詐借現款，為續換取祥蒞公司
    之支票供其自己公司週轉，竟允予配合，並基於幫助之概括犯意聯絡，於八十七
    年三、四月間，在臺北縣中和市○○街四六七巷二○弄一四八號福運公司內，推
    由丁○○數度簽發如附表所示之福運、福旺公司支票或借取其妹戊○○、妹婿庚○○及下游包商勇健工程有限公司（以下簡稱為「勇健公司」）之支票計十二張
    予乙○○、丙○○使用。嗣乙○○、丙○○連續於如附表所示之時點持前開支票
    及記載福運公司向祥蒞公司購貨之不實統一發票向甲○○謊稱係營業所得，使甲○○誤信有確實之擔保，而先後借予共新台幣（下同）六百六十七萬六千元（借
    票日期、借款金額、所持供擔保之票據內容詳如附表所示）。其後祥蒞公司突然
    宣布停業，如附表所示之支票自八十七年五月中旬起亦陸續退票，甲○○始知受
    騙。
二、案經甲○○訴由臺灣臺北地方法院檢察署檢察官呈請臺灣高等法院檢察署檢察長
    令轉臺灣板橋地方法院檢察署檢察官偵查起訴。
    理  由
一、訊據被告游樹棟、丁○○就伊於前揭時、地，經當場商量或由丁○○以電話徵求
    己○○同意後，數度簽發或借取如附表所示十二張支票予乙○○、丙○○供其融
    資使用，嗣各該支票經提示均不獲兌現，祥蒞公司亦宣布停業等情固不諱言；惟
    皆矢口否認有何幫助詐欺犯行，丁○○辯稱：伊因乙○○、丙○○亟需資金週轉
    ，為便其融資，乃借予支票，不知渠倆欲持向甲○○借款，更未與渠二人串通詐
    欺，而福旺、福運公司當時仍承包工程營運正常，嗣因週轉不靈始無錢兌現支票
    云云；己○○則以：伊不知祥蒞公司之財務狀況，而借出支票時福運、福旺公司
    雖有貸款，但尚能週轉，且乙○○未向伊表示如有人查詢簽發支票原由，即以生
    意上往來相告云云置辯。惟查：
  (一)右揭乙○○、丙○○如何持附表所示十二張支票及內容不實之銷貨發票向甲○○
    詐借現款六百六十七萬六千元，祥蒞公司旋即宣告停業等情，業據告訴人甲○○
    指訴綦詳，並有支票、退票理由單各十二紙、借據、授權書、本票各一紙、統一
    發票二紙等影本可稽，且乙○○、丙○○於偵查中供稱祥蒞公司於八十六年七月
    間遭世驊彩色製版公司倒帳八百萬元，財務發生困難，乃與李輝訂有應以業務收
    入之客票優先償還，並提供財務單據、報表俾供查核之借貸契約，嗣向己○○、
    丁○○借得附表所示十二紙支票後持向甲○○借款，就前開二紙內載福運公司向
    祥蒞公司購貨之統一發票係借款時併交予甲○○之憑證，亦不爭執（見偵查卷六
    十二、六十七、一百、一零一頁），參以被告丁○○供稱福旺、福運公司與祥蒞
    公司間無業務往來，且無前開二紙發票上載之交易內容，八十七年一、二月間乙○○及丙○○曾向伊表示如有人來電查詢渠所交付之福旺、福運公司支票之發票
    原因，即告以係業務往來等語（見本院本院九十年二月五日及同年三月七日訊問
    筆錄），可見乙○○、丙○○自己○○、丁○○借開附表所示十二紙支票後，確
    曾併持其虛偽記載之福運公司購貨發票向甲○○借款，即係施用詐術使甲○○誤
    信渠所提出供為擔保之支票為銷售所得而借予現款，就所借得之借款顯係意圖為
    自己不法所有甚明。
  (二)卷附甲○○與丁○○談話之錄音帶及譯文係退票後八十七年六月五日所錄（譯文
    上誤載為八十六年），甲○○亦陳稱借款時係乙○○、丙○○前來，伊前於八十
    六年底、八十七年一月初第一次向丁○○查詢之福運公司支票，業已兌現，嗣於
    八十七年三月十六日匯出借款予祥蒞公司後，於當天下午始針對附表編號三由丁○○所簽發之支票第二度向其查詢是否業務往來票據，此外就其餘十一紙支票於
    借出款項前均未向被告己○○或丁○○查詢（見本院九十年四月二日及同年五月
    三日訊問筆錄），可見告訴人就附表所示款項歷次借出時或於此前，僅與乙○○
    、丙○○接觸，至就附表編號三之支票查詢部分則在其匯出五十四萬元借款之後
    ，是被告丁○○供稱伊於八十七年三、四月間曾接到甲○○之電話，告以其簽發
    予乙○○、丙○○之支票係業務往來（見本院九十年二月五日、同年四月二日訊
    問筆錄），與告訴人於八十七年三月十六日借予乙○○、丙○○五十四萬元間，
    並無因果關係，即難認被告己○○、丁○○有分擔向告訴人施用詐術之構成要件
    行為。又被告己○○、丁○○始終否認與乙○○、丙○○串通或曾於電話中向甲○○稱福旺、福運公司營運良好，梁桂欄亦供稱：「連女只是票借我而已，連女
    沒有跟我一起騙甲○○，連女夫妻跟這件事都沒有關係」（見八十七年度偵字第
    一六六九九號卷第一○一頁），且乏能認己○○、丁○○有參與運用乙○○、丙○○所借得款項之事證，即無從認定己○○、丁○○與乙○○、丙○○間有詐欺
    犯意之聯絡，應非共同正犯。起訴書記載甲○○係因丁○○於電話查詢時向其佯
    稱附表所示之支票均係業務往來，且福旺、福運公司營運良好始陷於錯誤而借款
    予乙○○、丙○○云云，已混淆正犯行為與幫助犯行之分際，應予訂正。
  (三)(1)祥蒞公司設在上海商業儲蓄銀行中和分行、大安商業銀行中和分行、中國信託
    商業銀行中山分行之支票存款帳戶，自八十七年五月十一日起共二百零七張，共
    一億一千一百三十四萬餘元，於八十七年六月五日公告拒絕往來，(2)乙○○設在
    華泰商業銀行內湖分行之支票存款帳戶自八十二年二月一日起陸續退票至八十五
    年六月十五日止共八十一張，計一千四百九十四萬餘元，於八十五年三月十五日
    公告拒絕往來，(3)福運公司設在華南商業銀行中和分行及中國農民銀行新店分行
    之支票存款帳戶自八十七年五月五日起至八十七年十一月十九日止，退票共八十
    三張，計一千三百餘萬元，於同年七月二十四日公告拒絕往來，(4)福旺公司設在
    臺灣省合作金庫南勢角支庫之支票存款帳戶自八十七年一月十二日退票六紙，其
    設在中國農民銀行中和分行開戶之支票存款帳戶自八十七年五月二十日起至八十
    八年六月一日止，共退票二十四張，達八百五十六萬餘元，於八十七年七月二十
    四日公告拒絕往來，(5)丁○○於中國農民銀行中和分行開設之支票存款帳戶，自
    八十七年五月五日起退票共二十三張，金額計約七百一十八萬餘元，於同年七月
    十日拒絕往來，(6)勇健公司設在設在華南商業銀行中和分行之支票存款帳戶自八
    十七年五月二十七日起共退票十三紙，金額約八百十七萬餘元，於同年七月十日
    公告拒絕往來，戊○○設在臺灣省合作金庫永和支庫之支票存款帳戶自八十七年
    六月五日起退票，共十七張，金額計三百四十七萬餘元，同年七月十一日拒絕往
    來，庚○○設在中國農民銀行中和分行之支票存款帳戶自八十七年六月十七日起
    退票七張，共一百三十九萬餘元，於同年八月二十八日公告拒絕往來，(7)福旺、
    福運公司自八十六年初起至八十七年一月底止先後持勇健公司、祥蒞公司、庚○○、戊○○等人之支票，以票據貼現方式向中國農民銀行中和分行墊借三百萬元
    ，福運公司於八十六、七年間向中國農民銀行新店分行申借營運週轉金三百萬元
    ，並於八十六年十一、二月間提出祥蒞公司支票數紙託由該分行代收，(8)福運公
    司申報八十六年度營業淨利一百二十三萬零一十五元、八十七年盈餘四萬九千零
    十五元等情，分別有(1)臺北市票據交換所九十年二月十四日北票字第○九九五
    號函所檢附退票紀錄明細表、大安商業銀行中和分行九十年二月十五日年度安
    中和字第○○○五號函所附退票紀錄、剪報、支票存款對帳單各一件、中國信託
    商業銀行九十年二月二十日山外字第十八號函所附之退票查詢表、交易明細表
    各一件，(2)臺北市票據交換所九十年二月十四日北票字第○九九五號函所檢附
    退票紀錄明細表，(3)華南銀行中和分行南勢角辦事處八十九年三月一日華中和（
    南）字第三號、九十年三月七日華中和（南）字第○○九號函所附支票存款往來
    明細表各一件、臺北市票據交換所九十年二月十四日北票字第○九九五號函附
    之退票紀錄明細表一件，(4)中國農民銀行中和分行農和業字第八號函所附存款
    對帳單二十八張、農和業字第○一四號函所附存款對帳單二十二張及農和授
    字第○一五號書函所附借款還款繳息電腦清單二紙、臺北市票據交換所北票字
    第○九九五號函所附之退票紀錄明細表一件，(5)中國農民銀行中和分行九十年二
    月十四日農和業字第○一三號函暨所附存款對帳單四張、臺北市票據交換所九
    十年二月十四日北票字第○九九五號函所附之退票紀錄明細表一件，(6)華南銀
    行中和分行南勢角辦事處八十九年一月十八日華中和（南）字第四號函及九十年
    三月七日華中和南字第○一○號函檢附之往來明細表各一紙、臺灣省合作金庫永
    和支庫八十九年一月十九日合金永字第○一八八號函、中國農民銀行中和分行八
    十九年一月十三日農和業字第七號函及九十年三月八日合金放存字第○八○
    八號函檢附之存款往來明細表二件、票據事故查詢單五紙、九十年二月十四日
    農和業字第○一二號函檢附之往來明細表一件、臺北市票據交換所九十年二月十
    四日北票字第○九九五號函檢附之退票紀錄明細表一件，(7)中國農民銀行永和
    分行九十年三月二十日農和授字第○三六號函檢附之放款帳卡二紙、放款戶讓
    與票據明細表二十一紙、發票二十三紙影本、中國農民銀行九十年三月十九日函
    所附放款戶讓與票據明細表十九紙影本，(8)財政部臺灣省北區國稅局中和稽徵所
    九十年三月二十一日北區國稅中和資字第九○一○九五二四號函所附營利事業所
    得稅結算申報書、營利事業所得稅結算申報核定書各二紙影本可稽，而被告丁○○供稱伊自八十六年二月間起至八十七年五月十二日止提出客票及祥蒞公司支票
    向高明華等人融資借款共三千五百二十五萬五千九百零二元，有其提出之發票人
    票據統計表影本三紙可憑；參以乙○○供稱：「（祥蒞公司何時財務發生困難？
    ）：：公司是八十六年七月被倒八百萬元」（見八十七年度偵字第一六六九九號
    卷第六十七頁），被告丁○○供稱：「有幾張他是說他已經來不及週轉，也不知
    道他需要多少錢，他就說他先開空白票去事後再開票金額告訴我，：：（你為何
    要借票給柯、梁二人？）我當時有需要拿他們的票去融資，他們來借票時是有一
    直拜託說如不借他們票的話，他們三點半會過不去，也就是會跳票的意思，：：
    （八十七年三、四月間為何向被告 (應係乙○○之誤)借票融資？）當時我們公
    司也正缺錢，我們都向農民銀行及高明華融資，我們那個時候高明華那邊每個月
    有時融資七、八百到一千多萬元，農民則約五百萬元，柯、梁也是說他們公司缺
    錢週轉才需要融資，但沒說缺多少錢。高明華那邊都是拿票去融資利息當場就走
    了，後來因為利息太多我們公司才倒的」、「八十六年中就開始跟他們互相換票
    拿去融資，：：我當時週轉雖然有問題，但我們有工程在做，所以我們需向柯、
    梁二人借票去融資，：：我們貼現的利息銀行好像九釐或八釐不到一分，高先生
    那裡是二分，從八十六年初之後我每個月利息負擔要三十到四十萬」、「（當時
    就想說十二張票到期時，妳們都不用存錢進去使票兌現？）：：：我先生說我們
    如果不借他票，他三點半就過不了，但我不知道他拿票向告訴人借錢，所以我知
    道當時柯他們錢根很緊，當時是想說我們互相開對方的票來都要負責將所借來的
    支票，使它兌現」、「我先生說我們如果不借他票，他三點半就過不了，但我不
    知道他拿票像告訴人借錢，所以我知道當時柯他們錢根很緊，：：（當時開十二
    張票借柯時，已經沒有財力或準備縱使他們不存錢進去，妳也有能力讓票兌現？
    ）當時我沒有想那麼多，以現在看來我當時也是很緊的，當時我沒有多餘的錢幫
    忙，因為如果可以這樣的話，我就不用借對方的票去融資，我當時借柯、梁他們
    的票去融資也有好幾百萬，：：（從柯、梁三月份來借票，到你們五月才退票，
    才相差一個月，可見借票當時你們財務很緊？）對的，我跟我先生及我們的公司
    借票給柯他們時，我就有向農民銀行融資五百萬，也向一位金主借錢一千多萬，
    所以當時每個月都很難轉動，所以都要跟別人借票去融資，才有辦法拿錢來存，
    讓支票過關，所以我也是不得已，才把支票借柯、梁他們，因我也需要借他們的
    票去融資，所以，以現在來看的話，當時我們雙方的財務都很差，之前柯他們有
    說，他們有向甲○○借錢，他有說是向金主借錢，沒有說的很詳細，所以他就拜
    託我說將來金主如來查詢我們借給他的支票時，要說都是生意上往來的票，所以
    我表面上幫助柯他們，實際上也是要幫助我自己，我們就是互相支撐來渡過難關
    ，：：，他們來借票時如果我先生在外面的話，我就會打電話問我先生的意見，
    其中一、二次我先生有在場，我先生也知道我們的經濟狀況，所以也同意互相開
    票使用。」、「（是否借票給柯的時候，就知道自己的財務狀況很惡劣，只想說
    週轉看看能不能過？）對的，當時我們在遠東的那個工地都已經做到賠錢了，所
    以支票才開始退票的」（見本院九十年二月五日、同年三月七日、同年五月三日
    訊問筆錄、同年五月二十八日審判筆錄），被告己○○供稱：「（你公司何時財
    務困難？）八十六年八月被倒了二千多萬元，才開始困難。福運公司資本額是一
    千五百萬元，福旺公司是五百萬元資本額」、「（當初為何開票給乙○○夫妻用
    ？）因他們週轉有問題找我借票，我們是很久的朋友」、「（你與柯、梁何關係
    ？為何借那麼多票給他？）：：他欠人家錢，向我們借錢，我們沒錢可以借他，
    他說借票給他」、「（為何跟連說柯他們三點半過不了，需要借票給他，他才能
    度過難關？）：：，電話中柯跟我說他三點半過不了，如果我不借票給他融資，
    他就過不了關，所以我們才借票給他，之前他都還算正常，八十六年間我們有銀
    行融資了七、八百萬元，但當時還轉的過去，到八十七年三月初我們財物狀況才
    走下坡的，可是我們在更早之前就跟柯的票融資，我們公司的財物狀況我都清楚
    」（見八十七年度偵字第一六六九九號偵查卷第六十六頁、八十八年度偵續字第
    一五八號偵查卷第四十七、一七九頁及本院九十年五月二十八日審判筆錄），可
    見祥蒞公司及福旺、福運公司於八十七年三月四日前已財務困難，需賴相互借票
    供向銀行或民間融資、貼現始能週轉，於短期內並無償債能力，乙○○於偵查中
    供稱祥蒞公司係八十七年四月底始財務困難，即與事實不符。是以被告己○○、
    丁○○既係為幫助乙○○、丙○○渡過難關，兼為換取對方之支票供自己公司週
    轉使用，始簽發附表所示支票予乙○○、丙○○，其間亦續取得祥蒞公司之支票
    持以融資，就雙方財務之窘境自甚明瞭。
  (四)祥蒞公司與福旺、福運公司無實際業務往來，乙○○、丙○○於借取附表所示十
    二紙支票前曾表示有金主甲○○可借予金錢，復在電話中交代丁○○，渠借票係
    為持向銀行或別人融資，今後如有人查詢伊所轉出之福旺、福運公司支票來源時
    即向其表示係生意往來支票，嗣甲○○於八十七年三、四月間某日打電話問丁○○，乙○○所交付之票據因何開給，丁○○為能續向祥蒞公司借票融資以挽救自
    己公司支票，乃向甲○○訛稱其手中之支票係生意往來票據，雙方間交易正常，
    其間乙○○、丙○○一直拜託勿全用福旺、福運公司支票，始另借給丁○○之妹
    戊○○、妹婿庚○○及其下游包商所開設勇健公司之支票，所借予之支票中有半
    數之金額欄空白，至附表所示支票屆期前丁○○即偕己○○到甲○○處向其表明
    各該支票均係借予乙○○、丙○○使用，希望甲○○能全數退還、勿予提示，改
    向乙○○、丙○○追索等情為被告丁○○所自承（見八十八年度偵續字第一五八
    號偵查卷第四十四、四十五頁及本院九十年二月五日、三月七日、四月二日、同
    年五月二十八日訊問筆錄），被告己○○亦供稱乙○○前來借票時曾表示勿全部
    開同一家之支票（見本院九十年五月二十八日訊問筆錄），可見被告丁○○於借
    出支票時已知雙方財務困難，就所借出之支票亦無力兌現，竟仍交付半數金額欄
    空白之如附表所示支票任乙○○、丙○○補填後持向其幕後金主融通，顯見其借
    出支票僅係為換得祥蒞公司支票供自己公司週轉，根本無付款之意思，且其經商
    多年，於受乙○○、丙○○囑咐需向來電查詢之金主表示係業務往來支票時，即
    能預見渠倆係欲持附表所示日後無從兌現之支票向其金主甲○○等人佯為銷售所
    得以詐借款項，否則其若未曾允予協助，於甲○○嗣後來電查詢時，何以照囑虛
    應配合，其所借出無銷售實據之票據又豈會故意記載非整數之面額，益證被告丁○○認識乙○○、丙○○欲持其支票向金主施詐，仍借出附表所示之支票予以便
    利，自有幫助詐欺之犯意。
  (五)附表所示之支票，依被告丁○○所供，雖均由伊簽發或交付，然既供稱：「（上
    開提示之支票是否你借給丙○○及乙○○？）：：這十二張支票也都是他們二人
    來借的，他們來借時大部分都是我在家，這十二張支票要借之前，我有打電話給
    我先生告訴他說柯、梁二人要來借票，我先生說不借他們也不行，其中有二、三
    次我先生在場，是因我先生跟乙○○是朋友，開票之前我跟先生有商量過借票的
    影響，他們也有借票給我們使用」、「他們來借票時如果我先生在外面的話，我
    就會打電話問我先生的意見，其中一、二次我先生有在場，我先生也知道我們的
    經濟狀況，所以也同意互相開票使用。」（見本院九十年二月三日及同年五月三
    日訊問筆錄），被告己○○亦供稱：「（有無借錢給他？）沒有，但我知道太太
    借票給他們」、「（起訴書中的附表的十二張支票，是否你們借給柯及梁的支票
    ？）是的，來借時有時我在，其餘部分我太太有打電話問我，這十二張支票借出
    去我太太都有跟我商量，我當時同意出借」（見八十八年度偵續字第一五八號偵
    查卷第一百八十頁、本院九十年三月七日訊問筆錄），可見借票予乙○○、丙○○以助其持向甲○○詐借款項，係被告己○○、丁○○當場商量或事先謀議後始
    推由丁○○實施，其二人自應共同負責。
  綜上所述，被告丁○○、己○○所辯無非卸責之詞，不值採信。是本件事證已臻明
  確，被告二人之犯行均堪認定，應依法論科。
二、核被告丁○○係幫助犯刑法第三百三十九條第一項之詐欺取財既遂罪；被告己○○與丁○○當場合意或事前謀議後推由丁○○實施，為幫助詐欺取財之「共謀共
    同正犯」。被告所犯係最重本刑為五年以下有期徒刑之罪，原不得易科罰金，惟
    其行為後，刑法第四十一條就得易科罰金之罪，業於九十年一月十日修正公布為
    「犯最重本刑為五年以下有期徒刑之罪」，於同年月十二日生效，依刑法第二條
    第一項規定比較結果，自應適用裁判時之新法於被告為最有利；其等先後多次幫
    助詐欺行為之時間密接，所犯乃構成要件相同之罪名，顯係基於概括犯意反覆為
    之，應依連續犯規定各論以一罪，並均加重其刑；其幫助丙○○、乙○○詐欺，
    應皆依正犯之刑減輕之。茲被告丁○○無犯罪前科，被告己○○前於八十九年三
    月間因違反水利法案件，經臺灣高等法院判處有期徒刑八月，緩刑五年，有臺灣
    高等法院檢察署刑案紀錄簡覆表可憑；爰審酌被告各自之品行、犯罪之動機、目
    的、手段、所生危害，暨其犯後均飾詞巧辯，復未賠償告訴人之態度等一切情狀
    ，分別量處如主文所示之刑，併宣告易科罰金之折算標準，資以懲儆。
據上論斷，應依刑事訴訟法第二百九十九條第一項前段，刑法第二十八條、第五十六
條、第三十條、第三百三十九第一項、修正後第四十一條第一項前段，罰金罰鍰提高
標準條例第一條前段、第二條前段，判決如主文。
本案經檢察官楊仲農到庭執行職務
中      華      民      國    九十      年      六      月     二十     日
                                      臺灣臺北地方法院刑事第五庭
                                          法  官   周建興
右正本證明與原本無異。
如不服本判決，應於判決送達後十日內，向本院提出上訴狀。
                                          書記官   許清秋
中      華      民      國    九十      年      六      月     二十     日
刑法第三百三十九條
意圖為自己或第三人不法之所有，以詐術使人將本人或第三人之物交付者，處五年以
下有期徒刑、拘役或科或併科一千元以下罰金。
以前項方法得財產上不法之利益或使第三人得之者亦同。
前二項之未遂犯罰之。


司法院資訊處製作；財團法人民間司法改革基金會備份。
